ACORDAO-COMPLETO-2460234

ACÓRDÃO 3997/2021 ATA 7/2021 - PRIMEIRA CÂMARA

VISTOS, relatados e discutidos estes embargos de declaração opostos pela União Nacional dos Estudantes (Une) contra o Acórdão 13916/2020-TCU-Primeira Câmara, por meio do qual o Tribunal julgou irregulares as contas dos embargantes, imputou-lhes débito e aplicou-lhes multa, em razão de irregularidades na aplicação de recursos do Convênio 550/2006 (Siafi/Siconv 579.964) , celebrado com o Ministério da Cultura, que tinha por objeto o apoio para a implementação do projeto "Cinema Une em Movimento"; 
ACORDAM os Ministros do Tribunal de Contas da União, reunidos em Sessão da Primeira Câmara, diante das razões expostas pelo Relator, em:
9.1. com fundamento nos arts. 32, inciso II, e 34 da Lei 8.443/1992, conhecer e rejeitar os embargos de declaração;
9.2. dar ciência deste acórdão aos embargantes.

Embargos de declaração opostos pela União Nacional dos Estudantes contra acórdão que julgou irregulares as contas da embargante e de seus presidente e tesoureiro à época, imputou-lhes débito e aplicou-lhes multa, em razão de irregularidades na aplicação de recursos do Convênio 550/2006 (Siafi/Siconv  579964), que tinha por objeto a implantação do projeto Cinema UNE em Movimento.

Primeira Câmara

Entidades e Órgãos do Governo do Estado de São Paulo.

3. Interessados/Responsáveis/Recorrentes:
3.1. Responsáveis: Gustavo Lemos Petta (XXX.202.198-XX); Lucia Kluck Stumpf (XXX.167.810-XX); Rovilson Sanches Portela (XXX.002.831-XX); União Nacional dos Estudantes (29.258.597/0002-31)
3.2. Recorrente: União Nacional dos Estudantes (29.258.597/0002-31).

13.1. Ministros presentes: Walton Alencar Rodrigues (Presidente), Benjamin Zymler, Bruno Dantas (Relator), Vital do Rêgo e Jorge Oliveira.
13.2. Ministro que não participou da votação: Jorge Oliveira
13.3. Ministros-Substitutos presentes: Augusto Sherman Cavalcanti e Weder de Oliveira.

ACORDAO-COMPLETO-2532295

Acórdão 9254/2022 - Primeira Câmara

BRUNO DANTAS

Ministro Bruno Dantas.

Trata-se de embargos de declaração opostos pela União Nacional dos Estudantes (Une) contra o Acórdão 13916/2020-TCU-Primeira Câmara, por meio do qual o Tribunal julgou irregulares as contas dos embargantes, imputou-lhes débito e aplicou-lhes multa, em razão de irregularidades na aplicação de recursos do Convênio 550/2006 (Siafi/Siconv 579.964) , celebrado com o Ministério da Cultura, que tinha por objeto o apoio para a implementação do projeto "Cinema Une em Movimento". 
2. 	Antes que fossem todos os responsáveis oficialmente notificados do acórdão, a embargante protocolou o expediente em 10/2/2021 (peça 76) .
3. 	Em sua petição, alega que a deliberação recorrida estaria eivada de omissão, contradição e obscuridade, além de se contrapor ao precedente contido no Acórdão 2150/2016-TCU-Plenário.
4.	Segundo ela, a omissão decorreria da não apreciação da decadência e da prescrição, uma vez que os fatos ocorreram em 2007 e a tomada de contas havia sido autuada pelo TCU apenas em 2015, ao passo que o Supremo Tribunal Federal, em julgamento recente, haveria afastado a imprescritibilidade das ações desta Corte e adotado a prescrição de cinco anos prevista na Lei 9.873/1999.
5.	Em relação à contradição, a embargante afirma que ela residiria no fato de este Tribunal ter utilizado como fundamento da decisão julgamento ocorrido em outro processo, com características distintas, bem como de não ter considerado o enriquecimento sem causa da União, uma vez que o convênio fora executado.
6.	Por fim, a embargante defende que haveria obscuridade na decisão, tendo em vista que ela não levou em consideração a incontroversa boa-fé da União Nacional dos Estudantes e dos seus gestores, que cumpriram o objetivo do convênio, cometendo apenas falhas formais. Nessa linha, entende que deveria ser utilizado como paradigma o Acórdão 2150/2016-TCU-Plenário, por meio do qual o Tribunal fixou novo e improrrogável prazo para os responsáveis recolherem o débito, tendo em vista que: (i) o objeto do Convênio foi contratado e executado; (ii) os gastos apresentados estão de acordo com as despesas previstas no Plano de Trabalho (dossiê constantes autos) ; (iii) as ocorrências são falhas de natureza formal; e (iv) embora tenha havido inobservância de disposições do convênio, inexistem elementos adicionais que possam conduzir a um juízo de reprovação severa da conduta irregular.
7. 	Diante das questões aduzidas, a recorrente finaliza o expediente com o seguinte pedido:
"1) Seja reconhecida, preliminarmente, a DECADÊNCIA no presente caso, tendo em vista que o Convênio em análise foi assinado no ano de 2006, e "a irregularidade sancionada ocorreu em 23/1/2007" (análise da Unidade Técnica - Peça 87, p. 14) , sendo que a Tomada de Contas Especial (TC nº Processo 013.369-2015-6) só foi autuada neste TCU em 09/06/2015. Caracterizada está, assim, a DECADÊNCIA, requerendo os Recorrentes que este Tribunal de Contas aprecie a matéria por este prisma, sanando a OMISSÃO existente, matéria de ordem pública, que deve ser conhecida de ofício pelo TCU. 
2) Do mesmo modo, ainda como matéria impeditiva de mérito, reconheça também a PRESCRIÇÃO neste caso, já que a União Nacional dos Estudantes (UNE) veio aos autos espontaneamente, peticionando e juntando procuração, em 28/07/2015 (Peças 5 e 6) , marco interruptivo, e o julgamento deste processo pela Primeira Câmara deste TCU somente ocorreu em 01/12/2020, conforme Acórdão de Peça 98, fulminado pela prescrição está também o presente processo, requerendo os Embargantes que o TCU sane tal OMISSÃO e enfrente a matéria nestes parâmetros, para reconhecer da mesma forma a prescrição, matéria de ordem pública, que deve ser conhecida de ofício, mas que se requer também sua apreciação. 
3) Ainda, por outra análise, na linha do que ressaltou a Unidade Técnica, pensando se tratar de decadência e prescrição fundada no Código Civil, e por isto mesmo de 10 (dez) anos (Peça 87, p. 14) , "a irregularidade sancionada ocorreu em 23/1/2007, e o ato de ordenação da citação ocorreu em 17/8/2016", e, sendo assim, levando-se em consideração a prescrição e decadência quinquenais estabelecidas pelo STF (RE 636.886) , quando do julgamento da matéria por Repercussão Geral, o objeto da presente TCE está fulminada pela decadência, ou mesmo pela prescrição, devendo este TCU sanar as omissões aqui apontadas. 
4) No mérito, tendo as Embargantes cumprido as cláusulas do termo do convênio elaboradas pelo Ministério Concedente, que, inclusive, aprovou a prestação de contas apresentada, por entender que não houve qualquer desvio de verba, enriquecimento ilícito, dano ao erário público, tampouco atos irregulares na gestão do Convênio, sem, sobretudo, prática de dolo ou má-fé, acerca das informações fornecidas e provas colacionadas nos autos, deve ser reformado o julgado para desobrigar o que foi imputado à União Nacional dos Estudantes - UNE e Outros, julgando-se, ao final, regulares com ressalvas as contas dos Embargantes, ou ainda, na forma do Voto deste Relator, Ilmo. Ministro Bruno Dantas, na TC já utilizada como Paradigma (Processo 029.080/2014-2) , para reconhecer a boa-fé dos Embargantes e "fixar-lhes novo e improrrogável prazo para o recolhimento do débito, na forma do art. 12, §§ 1º e 2º, da Lei 8.443/1992, e do art. 202, §§ 2º e 3º, do Regimento Interno/TCU" É o relatório."
É o relatório.

8.1. José Nelson Barbosa Vilela Barbosa Filho (16.302 OAB/PE) e outros, representando União Nacional dos Estudantes.  
8.2. Paula Costa (194.573/OAB-SP) e outros, representando Gustavo Lemos Petta, Lucia Kluck Stumpf e Rovilson Sanches Portela.

Subprocurador-Geral Lucas Rocha Furtado.

EMBARGOS DE DECLARAÇÃO. TOMADA DE CONTAS ESPECIAL. CONVÊNIO. FUNDO NACIONAL DE CULTURA. NÃO COMPROVAÇÃO DE PARTE DAS DESPESAS. NÃO APLICAÇÃO DA CONTRAPARTIDA. CITAÇÃO. EXCLUSÃO DE UMA PESSOA DA RELAÇÃO PROCESSUAL. CONTAS IRREGULARES. DÉBITO E MULTA. ALEGAÇÃO DE PRESCRIÇÃO, OMISSÃO, OBSCURIDADE E CONTRADIÇÃO. CONHECIMENTO E REJEIÇÃO.

TOMADA DE CONTAS ESPECIAL (TCE)

Secretaria de Controle Externo de Tomada de Contas Especial (SecexTCE).

Em julgamento, embargos de declaração opostos pela União Nacional dos Estudantes (Une) contra o Acórdão 13916/2020-TCU-Primeira Câmara, por meio do qual o Tribunal julgou irregulares as contas dos embargantes, imputou-lhes débito e aplicou-lhes multa, em razão de irregularidades na aplicação de recursos do Convênio 550/2006 (Siafi/Siconv 579.964) , celebrado com o Ministério da Cultura para  implementação do projeto "Cinema Une em Movimento".
2. 	O recorrente alega decadência, prescrição, omissão, contradição e obscuridade no acórdão atacado, conforme detalhado no relatório que antecede este voto, e pleiteia a reforma da deliberação para que sejam julgadas regulares com ressalvas suas contas ou, alternativamente, concedido novo e improrrogável prazo para recolhimento do débito.
3.	Por terem sido opostos dentro do prazo recursal de dez dias e preencherem os demais requisitos de admissibilidade, os embargos em exame devem ser conhecidos, com fundamento nos arts. 32, inciso II, e 34 da Lei 8.443/1992.
4.	Quanto aos vícios alegados, observo inicialmente que o argumento referente à decadência ou à prescrição com base em entendimento recente do Supremo Tribunal Federal não pode ser acolhido. 
5.	Tenho me manifestado nos seguintes termos sobre o assunto: 
"Sabe-se que, há tempos, este Tribunal, baseado em precedentes do STF e na interpretação do art. 37, § 5º, da Constituição Federal de 1988, tem adotado o entendimento, consolidado na súmula 282, de que "as ações de ressarcimento movidas pelo Estado contra os agentes causadores de danos ao erário são imprescritíveis". 
Ocorre que, recentemente, o Supremo Tribunal Federal (STF) , ao julgar o Recurso Extraordinário 636.886/AL, fixou, com repercussão geral, o seguinte enunciado para o Tema 899: "É prescritível a pretensão de ressarcimento ao erário fundada em decisão de Tribunal de Contas".  
Entendo que esse recente julgado do STF deve ensejar a revisão da jurisprudência deste Tribunal. 
No entanto, reconheço que, nos moldes em que foi fixada a tese da Suprema Corte, existem muitas dúvidas e lacunas a serem sanadas, que tornam extremamente difícil a sua imediata aplicação, de forma genérica e abrangente, aos processos que tramitam neste Tribunal. Dada a ausência de lei específica, não há prazo prescricional estabelecido - em lei ou mesmo pela Suprema Corte - para a atuação do TCU no que diz respeito à apuração de dano ao erário, bem como sobre como se daria o início da contagem e as interrupções desse prazo. 
Ademais, embora o verbete já tenha sido publicado, a decisão ainda é passível de modificação mediante Embargos de Declaração, possibilitando o esclarecimento dessas questões ou mesmo a modulação de efeitos, com impacto nos processos em curso. 
Até que sobrevenham todos esses esclarecimentos e definições, embora desejável, não é possível a imediata aplicação, com a devida segurança, da tese fixada pelo STF no âmbito do TCU. Por outro lado, não se pode deixar de dar encaminhamento aos incontáveis processos que tangenciam essa discussão neste Tribunal.   
Dessa forma, tenho me curvado à compreensão dos meus pares pela manutenção, por ora, do entendimento que há anos vem sendo adotado pelo TCU e pelo próprio STF, no sentido de considerar imprescritíveis as ações de ressarcimento ao erário. 
Não se trata, cabe registrar, de desrespeito ou ignorância ao entendimento firmado pela Suprema Corte, tampouco de se fixar qualquer jurisprudência sobre a sua abrangência neste momento. Apenas entendo que, considerando a indefinição e a possiblidade de modulação da decisão, não seria produtivo, e causaria enorme incerteza, se este Tribunal revisse sua atuação e logo depois a alterasse novamente." 
6.	Nesse sentido, continua a aplicação neste Tribunal dos prazos anteriormente adotados para as ações de ressarcimento e punitivas.
7.	Quanto às demais falhas apontadas no julgado, vejo que, na verdade, a intenção da embargante é de rediscutir o mérito do acórdão proferido, o que não cabe por meio desse instrumento processual.
8.	Acerca da natureza dos embargos de declaração, julgo relevante transcrever o seguinte excerto do Acórdão 1218/2015-TCU-Plenário:
"Antes de tratar especificamente dos argumentos trazidos pelos embargantes, lembro que essa espécie recursal, cujo objetivo é sanar eventuais omissões, obscuridades ou contradições, não deve ser manejada para rediscussão de mérito, o que representa, na prática, a possibilidade de repetição de um mesmo recurso, ferindo os princípios da singularidade, da isonomia e da celeridade processual. Os embargos declaratórios devem ter como fundamentação a obscuridade (falta de clareza na redação do julgado) , contradição (existência de proposições inconciliáveis entre si) e omissão (falta de pronunciamento judicial sobre matéria que deveria ter sido apreciada pelo juiz) ."
9.	Ademais, a contradição nos aclaratórios deve estar contida nos termos do decisum atacado, este compreendido no âmbito desta Corte como o conjunto composto por Relatório, Voto e Acórdão, não cabendo alegação de contradição entre o acórdão embargado e doutrina, jurisprudência ou mesmo comando legal (Acórdão 3339/2013-TCU-Primeira Câmara) , que foram os argumentos ora levantados.
10.	      Outrossim, não vislumbro contradição, ou qualquer outro vício, no fato de a deliberação ter usado como fundamento para não conceder novo e improrrogável prazo para recolhimento do débito acórdão proferido em processo análogo, TC Processo 029.080/2014-2.
11.	Naquele processo, foi examinada tomada de contas especial instaurada pelo Ministério da Cultura em face da impugnação total de despesas do Convênio 431/2006, firmado com a Une, para a realização da 5ª Bienal de Arte e Cultura da Une e de promoção de atividades culturais (Circuito Universitário de Cultura e Arte) nos municípios de Vitória/ES, Campina Grande/PB e Barra do Garça/MT.
12.	A principal discussão ocorrida no julgamento de tal processo foi a mesma deste feito, qual seja: se a insipiência da gestão da Une nos anos de 2006/2007 levaria à conclusão de que os gestores teriam agido de boa-fé.
13.	Considerando que o Plenário, por decisão da maioria, entendeu não ser possível verificar a boa-fé, cedi à decisão da maioria neste processo, proferindo voto complementar, a fim de manter a coerência das deliberações desta Casa.
14.	Quanto à segunda alegação de contradição, referente à vedação ao enriquecimento da União sem causa, tendo em vista que o convênio havia sido cumprido, cumpre destacar que a condenação em débito da embargante não se deu em razão da   inexecução do objeto, mas sim pela ausência de comprovação do nexo de causalidade entre os recursos aplicados e o objeto do convênio.
15.	Transcrevo abaixo trecho do voto em que se esclarecem os motivos do débito:
"De fato, os responsáveis não tiveram sucesso em comprovar o nexo de causalidade entre os recursos repassados e o objeto do convênio, pois a transferência da quase totalidade dos valores para outra conta bancária conjugada à ausência de juntada do extrato dessa conta ao processo impede essa comprovação.
Saliento que, de acordo com vasta jurisprudência desta Corte, para se concluir pela regular aplicação de recursos públicos transferidos por meio de convênio ou instrumentos congêneres, não basta a comprovação da execução do objeto do convênio, mas também é preciso fazer prova do nexo de causalidade entre os valores repassados e as despesas incorridas. Cito alguns acórdãos:
'A comprovação da boa e regular aplicação de recursos públicos transferidos mediante convênio e outros instrumentos congêneres evidencia-se mediante a execução física e a execução financeira da avença, acompanhada do nexo de causalidade entre uma e outra. A transferência de recursos da conta específica do convênio para outra conta ou a emissão de cheques nominais à própria entidade ou a outrem, que não seja o fornecedor do bem ou serviço, impede o estabelecimento do necessário nexo entre os recursos repassados e o objeto avençado.' (Acórdão 597/2019-TCU-Segunda Câmara, rel. Ministro Substituto Marcos Bemquerer) 
'A prestação de contas deve demonstrar não só a execução do objeto pactuado no convênio, mas também o nexo de causalidade, por meio do vínculo estrito entre os recursos federais repassados e as despesas incorridas para a consecução do objeto conveniado, sem o que não há comprovação da boa e regular aplicação dos recursos públicos.' (Acórdão 997/2015-TCU-Plenário, Rel. Ministro Benjamin Zymler) 
Assim, não vejo como aceitar as alegações de defesa dos responsáveis no sentido de que as falhas foram de natureza formal.
Anoto, ainda, que os comprovantes de despesas apresentados estão desacompanhados do extrato bancário da conta a que se referem, o que também impede que se estabeleça qualquer correspondência entre eles e os recursos transferidos.
Ademais, a unidade instrutora pontua que os comprovantes não cobrem o valor total do convênio, pois somam R$ 365.888,76, além de, em grande parte, R$ 150.019,88, não terem correspondência com o objeto do convênio ou não serem válidos para comprovação das despesas.
Portanto, ainda que se relevasse a necessidade de confrontação entre os comprovantes e o extrato bancário, apenas para fins de argumentação, haveria débito nas presentes contas.
Além da ausência de nexo de causalidade relativa aos R$ 400 mil transferidos, verifica-se que foram gastos irregularmente R$ 8.346,69 dos R$ 36.783,00 que permaneceram na conta, R$ 6.000,00 com pagamentos não autorizados com serviços de assessoria jurídica e cultural e R$ 2.346,69, bloqueados judicialmente na conta corrente por dívidas da UNE.
Sobre esse último valor, cumpre registrar que me alinho à opinião da unidade instrutora e do Parquet, no sentido de que a responsabilidade por sua devolução seja imputada apenas à Une, uma vez que foi ela que se beneficiou do bloqueio e que ele não decorreu de ato voluntário da ex-presidente da entidade ou de seu tesoureiro-geral à época."
15.	Assim, o voto deixou claro que para comprovar a regularidade das contas não basta que se evidencie a execução da avença. É imprescindível que também se comprove o nexo de causalidade entre os valores repassados e as despesas incorridas. Portanto, não procede a alegação de enriquecimento sem causa da União em decorrência da condenação em débito.
16.	Por fim, no que tange à sustentada obscuridade por falta de reconhecimento da boa-fé, reputo que ela também não ocorreu. 
17.	A ausência de boa-fé foi amplamente debatida, tendo o Tribunal considerado que as falhas não seriam meramente formais, o que também afastaria a similaridade com o caso julgado pelo Acórdão 2150/2016-TCU-Plenário.
18.	Por essas razões, os embargos de declaração devem ser rejeitados.
19.	Ante o exposto, voto por que o Tribunal adote o Acórdão que ora submeto à deliberação deste Colegiado.
TCU, Sala das Sessões Ministro Luciano Brandão Alves de Souza, em 9 de março de 2021.
Ministro BRUNO DANTAS 
Relator